【裁判字號】    98,訴,1269
【裁判日期】    990513
【裁判案由】    確認債權存在
【裁判全文】
臺灣臺南地方法院民事判決              98年度訴字第1269號
原      告  丁○○
被      告  乙○○○○○○○
法定代理人  己○○
訴訟代理人  戊○○
訴訟代理人  王進輝律師
複代理人    蘇文斌律師
上列當事人間請求確認債權存在事件，經本院於民國99年4月29
日言詞辯論終結，判決如下：
    主  文
確認第三人庚○○即欣格營養餐飲工廠對被告有新臺幣壹拾肆萬
參仟肆佰伍拾元及自民國98年10月23日起至清償日止，按年息百
分之五計算之利息之債權存在。
原告其餘之訴駁回。
訴訟費用新台幣壹萬肆仟捌佰陸拾元由被告負擔新台幣壹仟肆佰
捌拾陸元，餘由原告負擔。
    事實及理由
壹、程序方面：
    按確認法律關係之訴，非原告有即受確認判決之法律上利益
    者，不得提起之，民事訴訟法第247條第1項前段定有明文。
    而所謂即受確認判決之法律上利益，係指法律關係存否不明
    確，原告在法律上之地位有不安之狀態存在或受侵害之危險
    ，而此種不安之狀態或危險，能以確認判決除去者而言。本
    件原告主張其對訴外人庚○○即欣格營養餐飲工廠享有新台
    幣（以下同）960,000元貨款債權、434,875元票款債權，合
    計1,394,875元之債權，經取得執行名義後（本院98年度訴
    字第700號、98年度南簡字第704號調解筆錄），向本院執行
    處聲請對庚○○即欣格營養餐飲工廠為強制執行。本院民事
    執行處於98年9月7日經以98年度司執字第66698號給付貨款
    強制執行事件核發執行命令，禁止訴外人庚○○即欣格營養
    餐飲工廠在960,000元及自民國98年5月10日起至清償日止按
    週年利率百分之五計算之利息、在434,875元及本件執行費
    11,159元之範圍內（未含手續費），收取對被告乙○○○○○○○之營養午餐款項（含所有便當餐飲）、可得請領之一
    切款項債權或為其他處分，被告亦不得對庚○○即欣格營養
    餐飲工廠清償，被告於收受上揭執行命令後，向本院民事執
    行處聲明異議，否認庚○○即欣格營養餐飲工廠與被告間有
    上開之營養午餐款項債權等情，為兩造所不爭執，並經本院
    調取上開執行卷宗查明。從而庚○○即欣格營養餐飲工廠與
    被告間究有無上開營養午餐款項債權關係存在即屬不明確，
    有致原告在私法上之地位受侵害之危險，而此項危險得以確
    認判決除去。是原告提起本件確認之訴，即有確認利益，應
    堪認定。
貳、實體方面：
一、原告主張：
（一）緣訴外人庚○○因積欠原告貨款未付，經台灣台南地方法
      院以98年度訴字第700號及98年度南簡字第704號和解筆錄
      內容分別願給付960,000元及434,875元，合計1,394,875
      元，此有和解筆錄可稽。嗣訴外人庚○○並未依照和解筆
      錄內容如期履行，經原告查得訴外人庚○○獨資設立之欣
      格營養餐飲工廠於被告乙○○○○○○○仍有營養午餐（
      便當餐飲）債權可供執行取償，遂於98年9月2日向台灣台
      南地方法院聲請強制執行在案（98年度執字第66698號迅
      股），詎訴外人庚○○眼見貨款將遭扣押，遂與另一訴外
      人丙○○共同基於毀損告訴人債權之故意於98年9月11日
      以通謀虛偽表示向主管機關即台南市政府將欣格營養餐飲
      工廠轉讓予丙○○，並變更負責人為丙○○，企圖毀損原
      告之債權，訴外人唯恐如此仍無法阻止原告向法院聲請強
      制執行，便再夥同被告台南市安南國中員生消費合作社理
      事主席即戊○○重訂合約，蓋依機關學校營養餐飲提供，
      除須公開招標外，亦不得任意更換合約，且依台南市政府
      函欣格營養餐飲工廠98年9月11日前仍為訴外人庚○○，
      以後才是另一訴外人丙○○，且法院執行命令係98年9月8
      日送達，係於欣格營養餐飲工廠變更負責人前，既然契約
      期限自98年8月1日起，則戊○○不可能不知情，此外再由
      知情之校長即己○○具狀聲明異議，此均有安南國中校長
      提出之聲明異議狀及台南市立安南國民中學98學年度學生
      營養午餐承包合約書可證，此顯為聲明異議之不實。按表
      意人與相對人通謀虛偽意思表示者，其意思表示無效，民
      法第87條第1項訂有明文。查訴外人庚○○及丙○○以通
      謀虛偽意思表示之方式變更欣格營養餐飲工廠負責人藉以
      毀損原告之債權，而被告乙○○○○○○○校長及員生消
      費合作社理事主席以違背查封效力之方式偽簽合約及聲明
      異議以侵權行為之方式侵犯原告之權利。原告不得不依強
      制執行法第120條第2項規定提起本訴。
（二）爰聲明：
    1.確認庚○○即欣格營養餐飲工廠對被告乙○○○○○○○
      及甲○○○○○○○有新台幣1,394,875元及自本訴狀繕
      本送達翌日起至清償日止，按年息百分之五計算之利息之
      債權存在。
    2.訴訟費用由被告負擔。
二、被告則以：
（一）民國98學年度，被告與欣格營養餐飲工廠並非偽簽合約：
      被告於98年9月11日與欣格營養餐飲工廠確實係簽定證物
      八之書面契約。合約書上所載本合約書，有效日期自民國
      98 年8月1日起至99年7月31日止，係應學年度開始日為98
      年8 月1日起，簽約日與有效起始日不同，此為歷年來學
      生營養午餐承包合約書之慣例，本合約書僅係遵從慣例而
      為之。
（二）餐飲工廠之主管機關為台南市政府。台南市政府同意欣格
      營養餐飲工廠變更負責人為丙○○，係台南市政府之職權
      ，非被告所能置啄。簽約時欣格營養餐飲工廠所提供之營
      業登記抄本，負責人為丙○○，被告只能依台南市政府之
      公文書認定負責人。
（三）按「已登記之事項，所在地主管機關應公告之。公告與登
      記不符者，以登記為準」、「商業設立登記後，有應登記
      事項而未登記，或已登記事項有變更而未為變更之登記者
      ，不得以其事項對抗善意第三人。」商業登記法商業登記
      法第19條、第20條分別訂有明文，本件被告與訴外人欣格
      營養餐飲工廠簽約時，負責人係丙○○。被告信賴台南市
      政府之商業登記事項，依與訴外人欣格營養餐飲工廠所訂
      之合約書履約給付午餐費，應受到登記公示制度之保障。
（四）關於訴外人庚○○與丙○○之法律關係為何，被告實無法
      知悉：
    1.證人丙○○於鈞院訊問時證稱：「何以承包被告的營養午
      餐？我接下這個公司後就去做了。」、「她身體不好，很
      早前就要給我做了，是我懶的過戶。我們沒有買賣，本來
      是他在作，我自9月1日學校開學開始接手，9月11日營登
      下來」、「實際上是何人經營？是我，庚○○並沒有幫忙
      」等語（98年12月29日筆錄）。足見丙○○與庚○○之讓
      渡契約係於98年9月11日被告與欣格營養餐飲工廠簽約前
      就已經完成。
    2.退步言之，縱使丙○○與庚○○果係如原告所言「……
      變更負責人為丙○○，企圖毀損原告債權……」，此所涉
      及者乃丙○○與庚○○是否毀損原告債權之法律責任問題
      ，被告於簽約時信賴台南市政府之公示登記，且已經依約
      交付午餐費，原告應對丙○○與庚○○主張權利。
    3.原告既知以強制執行程序實現債權，又提起本件之確認債
      權之訴，顯非在權利上睡眠之人，為何當初沒有一併查封
      庚○○於「欣格營養餐飲工廠」之出資額，導致庚○○能
      夠變更負責人，造成如此之訟累。
（五）被告於98年9月11日前並未與庚○○簽訂任何書面契約。
      被告收受鈞院執行命令時，與欣格營養餐飲工廠有便當報
      酬請求權存在，欣格營養餐飲工廠之98年8月31日至98 年
      9月10日之便當報酬為143,450元。廠商每三星期請款一次
      ，故欣格營養餐飲工廠於98年9月23日第一次出具欣格營
      養餐飲工廠之發票向被告請款，其數額詳如下述：
    1.98年8月31日至9月4日（第一周）：承作二年級便當。總
      數520個－83個（仁愛便當）＝437個（每日）×5（一周
      有五天）＝2,185個。2,185個×38（元/個）＝83,030元
      。
    2.98年9月7日至9月10日：承作三年級便當。總數523個－97
      個（仁愛便當）＝426個（每日）×4（四天）＝1,704個
      。1,704個×38（元/個）＝64,752元。
    3.該期間為H1N1（新流感）期間，有部分學生在家休息，必
      須退費114個。114個×38元＝4,332元。
    4.據上，欣格便當廠98年8月31日至9月10日之便當報酬為
      143,450元（計算式：83,030+64752－4,332＝143,450）
      。
（六）爰聲明：
    1.原告之訴駁回。
    2.訴訟費用由原告負擔。
三、得心證之理由：
    本件原告主張訴外人庚○○即欣格營養餐飲工廠積欠其貨款
    1,394,875元，而庚○○對被告有營養午餐債權可供取償，
    其乃向本院聲請強制執行，經本院對被告核發執行命令後，
    被告則以欣格營養餐飲工廠於98年9月11日轉讓予第三人丙○○，庚○○對被告並無債權為由，聲明異議。原告認被告
    聲明異議不實，乃起訴請求確認執行債務人（即庚○○）對
    該聲明異議之第三人（即被告）間之債權存在等情，業據其
    提出本院98年度訴字第700號、98年度南簡字第704號和解筆
    錄等執行名義、強制執行聲請狀、商業登記抄本、執行命令
    、第三人陳報扣押債權金額或聲明異議狀、營養午餐承包合
    約書等件為憑，被告對此亦不爭執，自堪信為真實。原告雖
    又主張庚○○與丙○○以通謀虛偽意思表示變更欣格營養餐
    飲工廠負責人以毀損原告債權，被告則以偽簽合約及聲明異
    議之方式侵害原告權利，然為被告所否認，並以前揭情詞資
    為抗辯。故本件兩造所爭執者，應在於：訴外人庚○○對被
    告是否有營養午餐款項債權存在。若有此債權，則其債權數
    額應為多少？經查：
（一）本件原告持執行名義即本院98年度訴字第700號、98年度
      南簡字第704號和解筆錄，向民事執行處聲請強制執行，
      經以98年度司執字第66698號給付貨款強制執行事件於98
      年9 月7日核發執行命令，禁止訴外人庚○○即欣格營養
      餐飲工廠在960,000元及自民國98年5月10日起至清償日止
      按週年利率百分之五計算之利息、在434,875元及本件執
      行費11,159元之範圍內（未含手續費），收取對被告乙○○○○○○○之營養午餐款項（含所有便當餐飲）、可得
      請領之一切款項債權或為其他處分，乙○○○○○○○亦
      不得對庚○○即欣格營養餐飲工廠清償。被告乙○○○○○○○於98年9月8日收受上開扣押命令，並於98年9月23
      日向本院執行處聲明異議。嗣本院以98年9月29日98司執
      字66698號函將被告異議之事由通知原告，原告於98年10
      月5日接獲通知後，即於98年10月14日提起本件確認訴訟
      等情，經本院調閱上開強制執行卷宗查明屬實，先予敘明
      。
（二）關於庚○○即欣格營養餐飲工廠對被告是否有營養午餐款
      項債權存在：
    1.按第三人主張表意人與相對人通謀而為虛偽意思表示者，
      該第三人應負舉證之責（最高法院48年台上字第29號判例
      參照）。
    2.原告主張庚○○即欣格營養餐飲工廠對被告有營養午餐款
      項債權存在，無非係以欣格營養餐飲工廠與被告於98年8
      月間即簽訂台南市安南國民中學九十八年度學生營養午餐
      承包合約書（下稱系爭合約），本院之扣押命令於98年9
      月8日送達被告為由。被告則以欣格營養餐飲工廠已於98
      年9月11日變更負責人為丙○○，被告於同日與丙○○簽
      約等語置辯。查欣格營養餐飲工廠為獨資企業，係於97年
      5 月8日經台南市政府核准設立，嗣負責人庚○○將之移
      轉予丙○○，並於98年9月11日經台南市政府核准轉讓登
      記，此有台南市政府98年9月11日南市建登科字第0980006
      758號函暨商業登記抄本及商業登記公示資料查詢（明細
      ）各一件（見本院卷第14至16頁），在卷可稽。欣格營養
      餐飲工廠既已於98年9月11日變更登記為丙○○所有，因
      此，自98年9月11日起，欣格營養餐飲工廠對被告營養午
      餐之債權自應由丙○○收取而非由庚○○為之。
    3.雖原告主張台南市安南國民中學九十八年度學生營養午餐
      承包合約書係於98年9月11日以前所簽訂，然為被告所否
      認，原告空言主張另有較早之合約，並未提出證據以實其
      說，尚難憑採。況被告辯稱：「系爭合約係98年9月11 日
      簽訂，契約有效日期雖係98年8月1日起至99年7月31日止
      ，但當時尚未開學，並無帳款，且通常開學後一個月內簽
      約都是可以的，我們要先參觀工廠，再評比後簽約…當時
      負責人係庚○○，等我們要簽約時，負責人已變更為丙○○，所以我們跟丙○○簽約。」（見本院卷第41頁）等語
      ，核與被告另行提出94年度、95年度其他營養午餐供應商
      所簽訂之合約（見本院卷第55頁至58頁），其簽約日期與
      契約有效日期，均採此方式等情相符。從而，被告所辯，
      自屬可採，
    4.本件原告一再主張庚○○、丙○○與被告係通謀虛偽意思
      表示之方式侵害其債權，揆諸上開最高法院之判例，自應
      由該第三人即原告舉證之。惟原告對於庚○○、丙○○與
      被告如何通謀須為意思表示，並未能提出證據以實其說，
      自無從為其有利之認定。因此，庚○○對被告所得主張之
      營養午餐債權自應至欣格營養餐飲工廠變更為丙○○之日
      止，此外，再扣除98年8月31日開學前並無供應營養午餐
      ，亦即應以98年8月31日起至98年9月10日為限。
（三）關於庚○○對被告之營養午餐款項債權，其數額應為多少
      ：
    1.查庚○○即欣格營養餐飲工廠得向被告請求營養午餐之款
      項債權應自98年8月31日起至98年9月10日止，已如前述。
      而上開營養午餐費用為143,450元，業經被告提出免用統
      一發票收據7紙（見本院卷第62頁至68頁），在卷可稽，
      兩造對於庚○○即欣格營養餐飲工廠對被告有143,450元
      之債權存在不爭執，自堪信為真實（見本院卷第77頁）。
      而欣格營養餐飲工廠自98年9月11日起已變更為丙○○獨
      資，原告逾此部分之請求，即無理由，不應准許。
    2.又按給付有確定期限者，債務人自期限屆滿時起，負遲延
      責任，而遲延之債務，以支付金錢為標的者，債權人得請
      求依法定利率計算之遲延利息，民法第229條第1項、第
      233條第1項分別定有明文。查被告應於每月五日前結清上
      月份之營養午餐款項，此有被告與各廠商訂定之學生營養
      午餐承包合約書第12條在卷足憑（見本院卷25頁、第55-
      58頁、第73頁），被告積欠庚○○之143,450元營養午餐
      款項，應於98年10月5日前結清，被告自期限屆滿時起即
      負遲延責任。
（四）綜上所述，原告請求確認庚○○即欣格營養餐飲工廠對被
      告乙○○○○○○○有143,450元及自民國98年10月23 日
      起至清償日止，按年息百分之五計算之利息之營養午餐款
      項債權存在，為有理由，應予准許；至於原告逾此之請求
      即無理由，應予駁回。
四、本件事證已臻明確，兩造其餘之攻擊防禦方法及所提之證據
    ，經審酌後認均無礙判決之結果，爰不予一一論述。
五、按訴訟費用，由敗訴之當事人負擔；法院為終局判決時，應
    依職權為訴訟費用之裁判；民事訴訟法第78條及第87條第1
    項分別定有明文。經核本件訴訟費用額為14,860元，而原告
    之請求為一部分有理由、一部分無理由，爰依上開規定確定
    原告應負擔之訴訟費用如主文第2項所示。
六、結論：原告之訴為一部分有理由、一部分無理由，依民事訴
    訟法第79條、第87條判決如主文。
中    華    民    國    99    年    5     月    13    日
                  民事第二庭    法  官  張麗娟
以上正本係照原本作成。
如對本判決上訴，須於判決送達後20日內向本院提出上訴狀。
中    華    民    國    99    年    5     月    13    日
                                書記官  楊宗倫

司法院資訊處製作；財團法人民間司法改革基金會備份。
